【裁判字號】    98,自,5
【裁判日期】    981103
【裁判案由】    誣告
【裁判全文】
臺灣高雄地方法院刑事判決                 98年度自字第5號
自  訴  人  甲○○
自訴代理人  張標全律師
被      告  丁○○
            丙○○
上列被告等因誣告案件，經自訴人提起自訴，本院判決如下：
    主  文
丁○○、丙○○共同犯誣告罪，各處有期徒刑肆月。
    事  實
一、丁○○、丙○○夫妻2 人係「運鴻實業有限公司」（下稱運
    鴻公司）之經營者，因與受僱員工甲○○間有勞資、訴訟糾
    紛，明知甲○○並無殺人之行為，竟共同基於意圖使甲○○
    受刑事處分之犯意聯絡，於97年1 月24日由丙○○具狀向臺
    灣高雄地方法院檢察署提出殺人未遂之告訴，誣指甲○○意
    圖致丁○○、丙○○於死，而為如下殺人未遂行為，丁○○
    嗣於97年3 月24日檢察事務官開庭時，表示提出告訴：
  (一)運鴻公司公務用之車牌號碼ZJ-7079 號自小貨車之煞車有問
    題，丙○○曾指示甲○○全數更換該車之4 只煞車分邦，甲○○明知車輛更換煞車分邦後應將空氣排放洩壓，始具正常
    有效之煞車功能，詎為謀使丁○○、丙○○駕駛該車無法煞
    車而發生交通事故致死，竟於更換該車牌號碼ZJ-7079 號自
    小貨車之煞車分邦後，故意未將空氣排放而使該車無法正常
    煞車，嗣丁○○於96年9 月11日17時許，駕駛上開自小貨車
    搭載丙○○，自運鴻公司出發，行經國道1 號高速公路南下
    車道373 公里處時，該自小貨車果因煞車失靈險致發生交通
    事故，幸經丁○○操控得宜，始倖免於難。
  (二)又於96年11月間某日，丁○○欲駕駛上開車牌號碼ZJ-7079
    號自小貨車外出時，因該車車斗附加之電池電線裸露，丁○○、丙○○即要求甲○○將該電線包覆，甲○○明知如未包
    覆該電池電線，則車輛行駛時，該電線將會與置於車斗上之
    空氣壓縮機及空氣儲存桶摩擦起火，產生高溫導致瞬間爆炸
    ，詎甲○○為使丁○○、丙○○駕車時發生起火爆炸致死，
    竟告知丁○○「無包覆沒關係」，丁○○不疑有他，即任由
    該電池電線裸露，而於同日駕駛該自小貨車搭載丙○○前往
    雲林縣北港地區，於同日晚上7 、8 時許行經國道一號高速
    公路麻豆路段北上車道時，該電池電線果因與空氣壓縮機及
    空氣儲存桶摩擦而起火燃燒，經其他車輛發現並告知丁○○
    ，丁○○、丙○○始知電線起火，並隨即將車緊急停放於路
    肩，經路人以滅火器迅速撲滅火勢，始免於受害。
  (三)再於96年11月間某日，甲○○利用維修運鴻公司公務用車牌
    號碼ZT-3986 號自小貨車之機會，明知該車車頂加裝有工作
    燈，須於該工作燈之電線上加裝繼電器，始得避免電線短路
    造成起火，竟為使丁○○駕車時因電線短路起火而肇事致死
    ，竟故意不將繼電器裝置於該車所加裝工作燈之電線上，嗣
    丁○○於同年月間某日下午，駕駛上開車牌號碼ZT-3986 號
    自小貨車，行經國道三號高速公路三鷹交流道時，該工作燈
    電線果因未裝繼電器而短路，造成該車駕駛座內起火燃燒，
    經丁○○緊急將車停放路肩處理後，再請拖吊車將車脫離高
    速公路。經臺灣高雄地方法院檢察署檢察官查明實情後，以
    97年度偵字第18229 號就甲○○殺人罪嫌為不起訴處分確定
    。
二、案經甲○○提出自訴。
    理  由
壹、程序部分：按被告以外之人於審判外之陳述，雖不符刑事訴
    訟法第159 條之1 至之4 之規定，但經當事人於審判程序同
    意作為證據，法院審酌該言詞陳述或書面陳述作成時之情況
    ，認為適當者，亦得為證據，刑事訴訟法第159 條之5 第1
    項定有明文。本判決所引用之其他證據（詳後述），自訴人
    、自訴代理人及被告2 人均未爭執證據能力，並同意作為證
    據（B 卷第34至35頁），依前揭說明，本院審酌其作成時之
    情況，認為並無不當之情事，均得作為證據。
貳、實體部分
一、訊據被告丁○○、丙○○雖不否認於97年1 月24日由丙○○
    具狀向臺灣高雄地方法院檢察署提出甲○○殺人未遂之告訴
    ，指稱甲○○有上開事實欄一(一)(二)(三)所述之殺人未遂行為，
    丁○○嗣並於97年3 月24日檢察事務官開庭時表示提出告訴
    ，然均否認有何誣告犯行，並均辯稱：確實發生事實欄一(一)
    (二)(三)所指之事實云云。然查：
  (一)事實欄一(一)部分
  1.丙○○告訴甲○○殺人未遂案件中，曾具狀陳明：「告訴人
    之公司位於高雄市左營區○○○路978 號（離大中路約100
    公尺），當日開車後到大中路右轉直接上國道10號高速公路
    （匝道離民族一路約50公尺）後匯入國道1 號高速公路南下
    路段，在373 公里處因他車緊急切入車前車道，丁○○緊急
    踩煞車始發現無煞車功能，緊急拉手煞車始避免一場車禍發
    生，所幸近高速公路尾端車速較慢約時速60至70公里，從告
    訴人公司出發到國道1 號高速公路南下373 公里路段約13公
    里長，駕駛時間約10分鐘…」等語（A 卷第53至54頁），足
    見丁○○當時開車平均時速至少有60公里以上；丁○○於偵
    查中亦自承：在高速公路上開時速70公里時發現煞車有問題
    等語（A 卷第30頁），惟證人己○○即高登汽車公司之汽車
    修理人員證稱：96年9 月間，丙○○有將他們公司的車送修
    ，當初丙○○叫我作全車檢查，檢查後發現煞車有問題，我
    建議他們換4 個煞車分邦，換分邦的車是五十鈴的廠牌，是
    他們自己的師傅換的，當天丙○○又跟我聯繫，她說為什麼
    換了分邦後，還是沒有煞車，我問她有沒有洩壓，她說不知
    道，如果沒有洩壓很危險，會踩沒有煞車，一上路就會知道
    沒有煞車，開車的人會立即發現，車速在40公里以上就會比
    較明顯，一開始開車速度比較慢，發現煞車有異常時還是可
    以控制；40公里以下時，還是會感覺怪怪的，只是因為速度
    慢，可以多踩幾次煞車，將車煞住，如果4 個分邦只有部分
    洩壓，還是沒有煞車等語明確（A 卷第29至30頁），則丁○○駕駛上揭貨車平均時速既有60、70公里以上，倘該車煞車
    分邦確未完全洩壓，丁○○於開車上路之時，即必然會察覺
    煞車功能有異，為安全起見，當應立即停車檢查，豈會持續
    駕駛10分鐘之久，始察覺異狀，其等2 人上開指訴，顯與常
    理不符。
  2.又丁○○於本院審理時證稱：我在國道南下373 公里處緊急
    煞車煞不住，因為我排檔5 檔，我放掉油門，拉手煞車，慢
    慢開下高速公路等語（C 卷第90頁），惟丁○○經營汽車修
    護行業，應具車輛之基本常識，其駕駛手排小貨車高速行駛
    於高速公路，在發現煞車失靈情況下，竟未先降至低速檔，
    直接在高速檔拉手煞車，況貨車煞車失靈，若繼續行駛於高
    速公路及一般道路，對被告2 人及其他用路人均有極大危險
    ，被告2 人經營汽車維修廠，遇此情形自無不以電話向維修
    廠求援或聯絡拖吊車之理，被告丁○○於本院審理時，以證
    人身分竟證稱：其自南下373 公里處，發現煞車失靈後，繼
    續行駛約5 分鐘始下高速公路，又開了約1 小時回到維修廠
    云云（C 卷第93頁），其所述各情顯屬虛構，不足採信。
  3.證人戊○○於本院審理時雖結證稱：甲○○之前曾與我一起
    修理煞車分邦，叫我去車上踩煞車，甲○○在下面卸空氣，
    因為空氣沒有卸乾淨，從小港回來再重新測試，由丁○○自
    己調整，叫甲○○來幫忙等語（C 卷第60頁），惟對於和甲○○是何時修理該ZJ-7079 號五十鈴自小貨車的煞車，被告
    2 人於修理後多久駕駛該車發生煞車失靈事故等情，均稱不
    復記憶（C 卷第61頁），嗣又易翻前詞稱：那台車修理好之
    後，何時開走，我沒有印象，我試踩煞車後約過了幾天丁○○他們才開出去，我不記得甲○○跟丁○○一起卸煞車壓力
    等語（C 卷第62頁），是戊○○於本院審理時證詞反覆，難
    為被告2 人有利之認定。
  4.證人黃世勳即運鴻公司員工於本院審理時雖結證稱：我看到
    丁○○在質問甲○○是如何修理車子，車子沒有煞車，如何
    開，丁○○在車上踩煞車，甲○○在下面修理，當時約下午
    接近傍晚的時候，時間不記得等語（C 卷第79至80頁），惟
    據丙○○告訴狀陳稱：車牌號碼ZJ-7079 號五十鈴自小貨車
    係96年9 月11日下午5 時許在國道1 號高速公路南下373 公
    里處發生事實欄一(一)之煞車失靈事件（A 卷第2 頁）；丁○○於本院審理時則證稱：96年9 月11日我從國道十號上一高
    ，自高速公路南下373 公里處到下高速公路約5 分鐘，下交
    流道後開將近1 個小時回維修廠等語（C 卷第93頁），則依
    被告2 人所述，其等於是日傍晚才開車出門，因煞車失靈重
    回維修廠，再與甲○○修理該車煞車，至少是晚上6 點以後
    ，證人黃世勳於本院審理之結證顯與事實不符，難為被告2
    人有利之證明。
  (二)事實欄一(二)部分
  1.證人乙○○於本院審理時結證稱：我是鋐展汽車修護廠的負
    責人，跟運鴻公司間有業務往來，他們將車子交給我修理，
    大部分是負責冷氣部分，偶爾負責線路，有時候他們開來檢
    查電瓶，如果有問題他們就自己開回去換電瓶。空氣壓縮機
    的作用是打輪胎的氣的桶子，並非汽車的一部分，空氣儲存
    桶的作用是補輪胎用的空氣桶，裡面是空氣，空氣儲存桶桶
    身的材質是鐵，蓄電池（即電瓶）的電線裸露如果接觸到空
    氣壓縮機，有時候電線會燒起來，空氣壓縮機不會燒起來，
    因為短路的火太小，無法引燃空氣壓縮機。假設空氣儲存桶
    已經有裂痕，外面有火花，熱度也不可能引發儲存桶的爆炸
    ，因為火花熱度沒有到那種程度。被告他們公司對於電瓶與
    電線部分不專精，96年10月、11月間，被告2 人不曾經說他
    們的車子發生火燒，我沒有聽他們說過電池線裸露發生火燒
    車，該段時間亦不曾因車子火燒車，開到我的公司請我幫他
    們修理線路的問題等語明確（C 卷第36至38頁），是被告2
    人指訴該ZJ-7079 號自小貨車電池電線因與空氣壓縮機及空
    氣儲存桶摩擦而起火燃燒乙情，顯不可採。況裸露電線接觸
    鐵質空氣儲存桶僅會因短路而產生火花，自無以滅火器滅火
    之必要，被告竟稱ZJ-7079 號自小貨車起火後，幸經好心路
    人以滅火器撲滅火勢云云（A 卷第2 頁），亦顯悖經驗法則
    。
  2.丁○○於本院審理時證稱：ZJ-7079 號公務車是一般員工在
    用，因為備用電池常常故障，所以就將備用電池拿起來，但
    是電池線還在，那兩條電池線是從車子本身的電池拉出來，
    所以還是有電，因為接觸到空氣壓縮機的空氣儲存桶才發生
    短路等語（C 卷第96頁），則既然該ZJ-7079 號自小貨車通
    常是由一般員工使用，甲○○自無法確定被告2 人是否會使
    用該自小貨車，何時使用等，苟其意圖殺害被告2 人，應無
    故意以使ZJ-7079 號自小貨車電池線裸露之方法為之，應為
    被告2 人所知悉。
  3.丁○○於本院審理時證稱：我原本在石化廠工作，很注意公
    共安全，所以我要開ZJ-7079 號自小貨車之前，剛好看到電
    池線裸露，才問甲○○是否要包起來等語（C 卷第103 頁）
    ，倘其所言屬實，亦可見丁○○已預見電池線裸露可能招致
    行車危險，卻又於甲○○告知沒關係時即開車上路，顯與常
    情有違。另該ZJ-7079 號自小貨車起火燃燒，被告2 人卻未
    送廠修理，亦無報案或任何維修記錄，亦與常情有違。此事
    實顯係被告2人為誣告甲○○所虛構。
  (三)事實欄一(三)部分
  1.丙○○告訴甲○○殺人未遂案件中，具狀陳明：「96年11月
    間…ZT-3986 號…行經北二高三鶯交流道時，駕駛座內出火
    ，整個車頭冒煙…」等語（C 卷第2 頁），惟丁○○於本院
    審理時卻證稱：96年11月間，ZT-3986 號自小貨車在北二高
    的三鷹交流道時，駕駛座內冒煙，沒有看到火，駕駛座內冒
    煙後，我趕快停車在路肩，之後有拖吊車過來，將我們拖下
    高速公路，我打電話詢問當地的吊車公司，看如何將車子開
    起來，之後我就將汽車方向盤下方的外殼打開，看裡面的情
    形，發現裡面的電線燒熔在一起，工作燈的線都融掉，因為
    只有那個地方融掉，我發動看看，發現可以發動，我就發動
    ，就駛離去做工作。我認為甲○○對電機不熟，因為運鴻公
    司電的部分都是給鋐展公司做，就是乙○○，所以沒打電話
    問甲○○，我也沒打電話問鋐展，因為問鋐展沒有用，他要
    看到東西才可以修，如果問當地的，他們可以直接幫我們找
    人修理，我打電話問吊車公司，吊車公司的人也沒有到現場
    來看，他只叫我自己拆拆看，看裡面有無問題，如果不行，
    就拖吊去修理，我回來後有問鋐展，鋐展說還是可以用，所
    以現在該車的電線部分是否跟96年11月間著火的情形是一樣
    的等語（C 卷第96至98頁、第103 至105 頁），則丙○○、
    丁○○對96年11月間，ZT-3986 號自小貨車之駕駛座究竟是
    冒煙，還是出火，指訴不一，已有疑義。
  2.證人乙○○於偵訊及本院審理時證稱：我是鋐展汽車公司負
    責人，從事汽車修護20幾年，主攻機電修理，我與運鴻公司
    有業務上往來，他們公司若沒有辦法修理，就會送到我這裡
    來修。車上外裝工作燈，若沒有裝繼電器不會有影響，工作
    燈是不用繼電器的。工作燈的燈沒有打開，就沒有電流通過
    ，就不會短路，96年10月、11月間，被告2 人不曾經說他們
    的車子發生火燒，我沒有聽說過ZT-3986 號車子，因加裝工
    作燈沒有加裝繼電器造成失火等語（A 卷第48至49頁，C 卷
    第36至37頁，C 卷第111 頁反面至112 頁）；證人黃世勳於
    本院審理時亦證稱：我印象中ZT-3986 號車的駕駛座沒有起
    火或冒煙過等語（C 卷第87頁），佐以丁○○於偵查中陳稱
    稱：起火當時是下午時間，天還沒暗等語（A 卷第59頁），
    衡情丁○○當時並未開工作燈，則丁○○既未開啟工作燈使
    用，則該工作燈之電線豈會因未裝繼電器而突然自行短路而
    起火燃燒？是被告2 人指訴96年11月間，ZT-3986 號車輛駕
    駛座曾因工作燈未加裝繼電器而起火燃燒乙情，尚難憑採。
  3.乙○○雖另證稱：丁○○之前有打開燒燬車子的車頭請我看
    過，我告訴他只要加保險絲加繼電器就可以等語，惟同時亦
    證稱：已經忘記加裝繼電器是何時的事了（C 卷第112 頁反
    面、第113 頁），又佐以丙○○97年4 月16日曾具狀陳明：
    「…告訴人公司紀錄自96.1.1起至今，車輛ZT-3986 未曾委
    外修理電機部分」等語（A 卷第55頁），是乙○○所證曾加
    裝繼電器乙詞，難為被告2 人有利之認定。
  (四)按誣告罪之成立，須以被誣告之人因虛偽之申告，而有受刑
    事或懲戒處分之危險為其要件，故若以不能構成犯罪或懲戒
    處分之事實誣告他人者，雖意在使人受刑事或懲戒處分，亦
    不能成立犯罪。即誣告罪之成立，須其申告之內容出於憑空
    捏造；若所告尚非全然無因，衹因缺乏積極之證明，致被誣
    告人不受訴追處罰者，尚難遽以誣告論罪。再告訴人所訴事
    實，不能證明其係實在，對於被訴人為不起訴處分確定者，
    是否構成誣告罪，尚應就其有無虛構誣告之故意以為斷。又
    誣告罪為妨害國家審判權之罪，直接受害者係國家，即國家
    之審判事務，每因誣告而為不當之進行。至個人受害，乃國
    家進行不當審判事務所發生之結果，與誣告行為不生直接關
    係（最高法院97年台上字第3584號判決，18年上字第33號、
    59年台上字第581 號判例意旨參照）。本件被告2 人向臺灣
    高雄地方法院檢察署告訴甲○○有事實欄一(一)(二)(三)之殺人未
    遂犯行，其等申告內容出於憑空捏造，業如上述，自不得謂
    不知或疏失，與上開判例意旨所稱尚非全然無因，缺乏積極
    證明之情形，尚屬有間。是被告2 人顯具有使他人受刑事處
    分之意圖及誣告之故意。
  (五)綜上所述，本件事證已明，被告2 人上開犯行洵堪認定，應
    予依法論科。
二、核被告2 人所為，係犯刑法第169 條第1 項之誣告罪。被告
    2 人就上開犯行，有犯意之聯絡與行為之分擔，為共同正犯
    。爰審酌被告2 人因與甲○○有勞資、訴訟糾紛，即提出殺
    人告訴，濫用司法資源，並陷他人於刑事訴追之危險，實屬
    可議，又均否認犯行，且未與甲○○達成和解，難見悔意，
    惟斟酌被告2 人前未曾因故意犯罪而受罪刑之宣告，有臺灣
    高等法院被告前案紀錄表附卷可稽，素行堪認良好等一切情
    狀，各量處如主文所示之刑，以示儆懲。
三、依刑事訴訟法第343 條、第299 條第1 項前段，刑法第28條
    、第169 條第1 項，判決如主文。
中    華    民    國    98    年    11    月    3    日
                  刑事第一庭  審判長  法  官  蔡國卿
                                      法  官  張琬如
                                      法  官  王淑惠
以上正本證明與原本無異。
如不服本判決，應於收受本判決後10日內向本院提出上訴書狀，
其未具體敘述理由者，應於上訴期間屆滿後20日內，向本院補提
上訴理由書狀（須按他造當事人之人數附繕本，勿逕送上級法院
）。
中    華    民    國    98    年    11    月    3    日
                                      書記官  黃旭淑
附錄法條：
刑法第169 條
意圖他人受刑事或懲戒處分，向該管公務員誣告者，處7 年以下
有期徒刑。
意圖他人受刑事或懲戒處分，而偽造、變造證據，或使用偽造、
變造之證據者，亦同。


司法院資訊處製作；財團法人民間司法改革基金會備份。
